臺灣高等法院刑事判決
109年度上易字第1939號
上  訴  人  臺灣新北地方檢察署檢察官
被      告  潘星文




上列上訴人因被告違反毒品危害防制條例等案件，不服臺灣新北
地方法院109年度審易字第1277號，中華民國109年7月30日第一
審判決（起訴案號：臺灣新北地方檢察署108年度毒偵字第5517
、6714號），提起上訴，本院判決如下：
    主  文
原判決撤銷。
本件公訴不受理。
    理  由
一、公訴意旨略以：被告甲○○（下稱被告）前因施用毒品案件，
    經臺灣新北地方法院以91年度毒聲字第3717號裁定送觀察、勒戒
    後，認無繼續施用毒品之傾向，於民國91年11月28日執行完畢
    釋放出所，經臺灣新北地方檢察署檢察官以91年度毒偵字第39
    33號為不起訴處分確定；又於上開觀察、勒戒執行完畢後5年內
    ，因施用毒品案件，經同法院以96年度簡字第8486號判決判處
    有期徒刑4月確定，於97年7月24日徒刑執行完畢；再因施用
    毒品案件，經同法院以103年度審易字第2108號判決處有期徒刑
    6月確定，於104年1月5日易科罰金執行完畢。詎仍不知悔改，基
    於施用第二級毒品甲基安非他命之犯意，先於108年8月3日18
    時6分許即許為警採尿前回溯96小時內之某時，在其位於新北
    市○○區○○○路00巷00號住處，以將甲基安非他命置於玻璃球
    內燒烤方式施用1次，經警採集其尿液送驗結果，呈甲基安非
    他命陽性反應。另被告另再基於施用第二級毒品之犯意，於
    108年10月11日晚間8時1分許，即為警採尿前回溯96小時內之
    某時，在上開住處，以將甲基安非他命置於玻璃球內燒烤方
    式施用毒品甲基安非他命1次，嗣於108年10月11日晚間7時2
    0分許，行經新北市○○區○○○路00巷00號時，因形跡可疑為警
    攔查，經其同意依法採集尿液送驗，結果呈安非他命、甲基
    安非他命陽性反應，因而查悉上情。因認被告前開所為均涉
    犯毒品危害防制條例第10條第2項之施用第二級毒品罪。
二、刑事訴訟法第303條第1款規定，案件有起訴之程序違背規定
    之情形者，應諭知不受理之判決。此所稱之起訴之程序違背
    規定，係指檢察官提起公訴之訴訟行為於程序上有違法律之
    規定而言。而提起公訴之訴訟行為是否於程序上有違法律規
    定，原則上，固是以起訴時所存在之事項及法律規定為判斷
    ，惟檢察官起訴後始發生之情事變更事由，致法院不能為實
    體審理及判決亦屬「起訴之程序違背規定」。
三、被告行為後，毒品危害防制條例第20條、第23條、第24條業
    經修正，並增訂第35之1條條文，經總統於109年1月15日公
    布、同年7月15日施行。茲就法律適用情形說明如下：
（一）毒品條例第20條第3項、第23條第2項分別修正為「依前項
      規定為觀察、勒戒或強制戒治執行完畢釋放後，『3年後』
      再犯第10條之罪者，適用前2項之規定」、「觀察、勒戒
      或強制戒治執行完畢釋放後，『3年內』再犯第10條之罪者
      ，檢察官或少年法院（地方法院少年法庭）應依法追訴或
      裁定交付審理」。另增訂同條例第35條之1第2款規定「審
      判中之案件，由法院或少年法院（地方法院少年法庭）依
      修正後規定處理；依修正後規定應為不起訴處分或不付審
      理之裁定者，法院或少年法院（地方法院少年法庭）應為
      免刑之判決或不付審理之裁定」，亦即法院就審判中之施
      用毒品案件，應依上揭修正後規定處理。上開所謂「3年
      後再犯」，只要本次再犯（不論修正施行前、後）距最近
      1次觀察、勒戒或強制戒治執行完畢釋放，已逾3年者，即
      該當之，不因其間有無犯第10條之罪經起訴、判刑或執行
      而受影響（最高法院刑事大法庭109年度台上大字第3826
      號裁定參照）。
（二）按毒品條例本次修正，對於施用毒品者既強調「治療勝於
      處罰」、「醫療先於司法」之刑事政策，強化觀察、勒戒
      或強制戒治處分、命附條件緩起訴處遇措施與監禁刑罰間
      之交替運用，使之相互輔助補充，剛柔並濟，力助施用毒
      品者重生。尤以新修正之毒品條例第24條之命附條件緩起
      訴處遇，係考慮施用毒品者之成癮性、施用動機或生活環
      境各有不同，修正前之本條例僅列附命完成戒癮治療一途
      之處遇模式，對於例如偶然出於好奇施用，但家庭生活環
      境正常並無毒癮之施用者，若不分個案情節、無論有無醫
      療必要，一律施以戒癮治療，此種處遇模式顯然過於僵化
      而缺乏彈性，故除以往之「觀察、勒戒或強制戒治」及「
      附命完成戒癮治療緩起訴」雙軌制處遇外，更賦與檢察官
      得依個案情形，以刑事訴訟法第253條之2第1項第4至6款
      或第8款規定，給予施用毒品者義務勞務、繳納處分金、
      心理輔導、法治教育或其他預防再犯措施為附條件之緩起
      訴處分，俾使其能經由多元化之緩起訴處遇，能有效並適
      當戒除毒癮而徹底擺脫毒品危害。又機構外之命附條件緩
      起訴處遇相較於機構內之觀察、勒戒及強制戒治而言，前
      者乃結合醫師、觀護人、社工心理諮商等不同領域之專業
      人員參與之治療措施，目的除在戒除施用毒品者身癮、心
      癮外，並使其能經由於機構外之社會參與及接觸，重新塑
      造生活紀律，改變病態行為，以達治療「病患性犯人」之
      效果；相較於後者於勒戒處所、戒治處所內之觀察、勒戒
      或強制戒治而言，仍不失為監禁治療，且其管理人員均為
      監所矯正人員，各處所之資源多寡、專業人才比例又不盡
      相同，未能跳脫「收容」功能大於「戒治」之刑罰樣貌。
      縱為屢犯施用毒品罪之成癮慣犯，倘其本次再犯後已自行
      赴醫療機構為戒癮或替代治療，並顯具成效，無論此次距
      最近1次觀察、勒戒或強制戒治執行完畢釋放是否已逾3年
      ，於新修正毒品條例第24條尚未施行前，檢察官仍非不得
      視其個案情形為「附命完成戒癮治療緩起訴處分」，無庸
      逕向法院聲請觀察、勒戒甚而追訴處罰之必要，俾節省有
      用資源。準此，多方面之機構外處遇顯然優於機構內處遇
      。是在毒品未除罪化前，目前之刑事政策，應先落實「除
      刑不除罪」之各項政策，以司法監督施用毒品者機構外之
      社區戒癮治療為主，機構內之戒癮治療為輔，只有不願參
      與社區治療或治療無效者，始以監禁為最後手段。而法院
      於解釋、適用本次毒品條例上開修正條文時，自允宜遵循
      醫療專業及刑事政策，保障施用毒品者為病患性犯人之健
      康權，兼顧保護社會安全及恪遵正當法律程序，確保法治
      國公平法院之具體實現。又本於權力分立原則，法院對檢
      察官職權行使，本應予以尊重，雖非謂不得為適度之司法
      審查，惟對於施用毒品者本次所犯如距最近1次觀察、勒
      戒或強制戒治執行完畢釋放後，已逾3年者，檢察官既得
      本於立法者所賦與之職權裁量是否聲請法院裁定觀察、勒
      戒或為命附條件（現行法僅能附命完成戒癮治療）緩起訴
      處分之多元化處遇，即聲請法院裁定機構內之觀察、勒戒
      並非檢察官所得採取之唯一途徑，法院自不能僭越檢察官
      之職權，逕對施用毒品者裁定應予觀察、勒戒或強制戒治
      。雖修正後之毒品條例第35條之1第2款規定：「審判中之
      案件，由法院或少年法院（地方法院少年法庭）依修正後
      規定處理；依修正後規定應為不起訴處分或不付審理之裁
      定者，法院或少年法院（地方法院少年法庭）應為免刑之
      判決或不付審理之裁定。」另該條款之立法說明亦謂：「
      若該等案件於修正施行前已繫屬於法院或少年法院（地方
      法院少年法庭）者，『為求程序之經濟，法院或少年法院
      （地方法院少年法庭）應依修正施行後之規定處理，即應
      依職權為觀察、勒戒或強制戒治之裁定』」等語，似欲透
      過立法說明由受理之法院依職權裁定觀察、勒戒或強制戒
      治，以替代第20條第1項、第2項所定應由檢察官提出觀察
      、勒戒或強制戒治之聲請。惟若僅以檢察官之「起訴之程
      序違背規定」，法院當不能「為求程序之經濟」便宜行事
      ，而由法院逕依職權裁定觀察勒戒或強制戒治，如此無疑
      致使檢察官未及審酌行使前揭裁量權，剝奪被告可能受附
      命完成戒癮治療之緩起訴處分等非拘束人身自由之可能性
      ，並保障施用毒品者能獲得妥適並完善治療或其他有利戒
      毒途徑處遇之機會。
四、原審認定被告先後於108年7月31日，在其位於新北市○○區○○
    ○路00巷00號住處房間內施用甲基安非他命。於同年8月3日
    下午4時許，在其住處前為警攔查，經其同意採尿送驗，而
    查悉上情；及於108年10月8日，在上開住處，以前述方式施
    用毒品甲基安非命，於同年月11日晚間7時20分許，在其住
    處前為警攔查，經其同意採尿送驗，而查悉上情，認被告施
    用第二級毒品罪，共2罪，均處有期徒刑7月，定應執行有期
    徒刑1年，固非無見，惟被告先後於上述日期施用第二級毒
    品之時間為108年7月31日及同年10月8日，距其最近1次觀察
    勒戒執行完畢釋放，即91年間施用毒品，經臺灣新北地方法
    院以91年毒聲字第3717號裁定令入勒戒處所觀察勒戒，於91
    年11月28日因無繼續施用毒品傾向出所，並經臺灣新北地方
    檢察署檢察官以91年度毒偵字第3933號不起訴處分，有卷附
    本院被告前案紀錄表可按，是被告先後於上開108年7月31日
    及10月8日均有施用第二級毒品，距其最近1次觀察勒戒執行
    完畢即91年11月28日，已逾3年，縱被告於其間於96年、102
    年、103年、105年、108年及109年間曾多次因犯施用第二級
    毒品，經起訴、判刑及執行，依前開說明，應依修正後之毒
    品條例第20條第3項、第24條等規定，由檢察官基於一次性
    之整體規劃而重啟處遇程序，並視被告個案情形，裁量其是
    否適合「觀察、勒戒或強制戒治」或給予「附命完成戒癮治
    療緩起訴處分」之機會。本件檢察官對被告上開施用第二級
    毒行為，逕予提起公訴，應認本件起訴程序違背規定，原審
    未及適用新法，諭知被告有罪之協商判決，自有未合。檢察
    官上訴意旨雖主張，應由法院依職權按修正後之毒品危害防
    制條例之規定，裁定被告應送觀察、勒戒，惟本件係起訴程
    序違背規定，且法院無從替代檢察官為上開合目的性之裁量
    處遇，自應由本院將原判決撤銷，並諭知不受理判決，且不
    經言詞辯論為之。 　　
據上論斷，應依刑事訴訟法第369條第1項前段、第364條、第307
條、第303條第1款，判決如主文。
本案經檢察官盧祐涵提起公訴，檢察官蔣政寬提起上訴。   
中　　華　　民　　國　　109 　年　　12　　月　　8 　　日
                  刑事第十四庭審判長法　官  黃斯偉
                                    法　官  許泰誠
                                    法　官  程克琳
以上正本證明與原本無異。
不得上訴。
                                    書記官  劉靜慧
中　　華　　民　　國　　109 　年　　12　　月　　10　　日